【裁判字號】    94,上易,1187
【裁判日期】    950222
【裁判案由】    傷害
【裁判全文】
臺灣高等法院臺中分院刑事判決        94年度上易字第1187號
上  訴  人
即  被  告  甲○○
            乙○○
                    號
            丙○○
                    號
上三人共同
選任辯護人  陳建勛  律師
上列上訴人因傷害案件，不服臺灣彰化地方法院93年度易字第65
3號中華民國94年6月30日第一審判決（起訴案號：臺灣彰化地方
法院檢察署92年度調偵字第339號） ，提起上訴，本院判決如下
：
    主      文
原判決撤銷。
乙○○共同傷害人之身體，因而致人於重傷，累犯，處有期徒刑
年捌月。
甲○○共同傷害人之身體，因而致人於重傷，處有期徒刑壹年拾
月。
丙○○共同傷害人之身體，因而致人於重傷，處有期徒刑壹年捌
月，緩刑肆年。
    事      實
一、乙○○前曾於民國：八十二年九月二十二日，因違反麻醉
    藥品管理條例案件，經法院判處有期徒刑七月確定；八十
    三年十月十四日因偽造文書案件經法院判處有期徒刑五月，
    得易科罰金確定；八十三年十月二十七日因違反肅清煙毒
    條例、麻醉藥品管理條例案件，經法院分別判處有期徒刑三
    年二月、四月，並定應執行刑為有期徒刑三年四月確定，前
    揭、之刑期嗣經定應執行刑為有期徒刑三年七月確定，
    上開至所示之刑期經入監接續執行後，於八十五年一月
    十八日假釋付保護管束，上開保護管束期間已於八十七年七
    月二十三日屆滿未經撤銷而視為執行完畢。
二、緣乙○○與丙○○均係何朝興之弟弟，甲○○為何朝興之堂
    弟，何朝興（所涉傷害罪嫌，業經檢察官為不起訴之處分確
    定）於九十二年四月十八日下午三時許，在彰化縣員林鎮○○路○段七二號因細故與江國、江黃合花發生爭執，並因己○出面勸阻而使何朝興對其心生不滿，何朝興離去後隨即返
    回其位於彰化縣員林鎮○○里○○路○段四四六巷十八號住
    處，並將上開情事告知在場之乙○○、甲○○、丙○○及另
    二名真實姓名、年籍均不詳、綽號「阿Ｖ」「大胖」之成年
    男子等人，乙○○、甲○○、丙○○等人聽聞後遂表示「一
    定要討回來」等語，何朝興並先後二次偕同乙○○等人前往
    彰化縣員林鎮○○路○段七二號欲行理論未果，詎乙○○於
    聽聞何朝興表示「算了」一語之後，因認其兄何朝興遭己○
    欺負，心有不甘，乃出於為不知情之何朝興尋仇、出氣之意
    ，偕同甲○○、丙○○及上開綽號「阿Ｖ」「大胖」之成年
    男子，於同日下午七時許，共乘二部機車一同前往己○位於
    彰化縣員林鎮○○路○段二巷四二號（起訴書誤載為四四號
    ）之住處，渠等於到達上址房屋門口之際，見年歲已高之己○（二十一年出生，案發時已逾七十歲）與其妻戊○○在屋
    內客廳觀看電視，乙○○、何朝圳及丙○○等人在客觀上均
    得以預見己○之年事已高，如由正值壯年之乙○○持質地堅
    硬之木製球棒加以重力毆打頸部、身體等處，可能會造成年
    邁、無力抵禦之己○重傷害之結果，詎乙○○、甲○○、丙○○及綽號「阿Ｖ」「大胖」之成年男子主觀上竟均未預見
    上開結果，乃共同基於普通傷害之犯意聯絡，由綽號「阿Ｖ
    」「大胖」之成年男子在屋外把風、接應，乙○○則偕同何
    朝圳及丙○○進入屋內（所涉未經許可侵入住宅罪嫌，未據
    告訴），由乙○○持所有人不詳之木製球棒一支、甲○○則
    持所有人亦不詳之木刀一支，由乙○○以球棒毆打己○之頸
    部、腹部、左肢及背部等處，使己○因此受有左胸部鈍挫瘀
    傷、頸部挫裂傷、左肘部挫裂傷、尺骨上端冠狀突骨折、右
    前臂挫裂傷、腹部鈍傷、脾臟破裂、左顱內出血及左側肢體
    、背部多處鈍挫傷等傷害，並因大量內出血後，血流不足致
    腦血液供應不良，因右腦梗塞致使左側肢體無力癱瘓而中風
    （已無法治癒）之重傷害；戊○○見狀，大聲呼救，其小叔
    庚○○聽到後，進入現場，遭何朝圳以木刀擊傷前額（此部
    分因庚○○與乙○○、甲○○達成調解，視為撤回而未起訴
    ），旋警方據報前往己○上開住處處理，始循線查悉上情。
三、案經己○之配偶戊○○訴由彰化縣警察局員林分局報請臺灣
    彰化地方法院檢察署檢察官偵查起訴。
    理      由
一、訊據被告乙○○固坦承伊有於九十二年四月十八日下午七時
    許，前往被害人己○上開住處，並持木製球棒一支毆打被害
    人己○等情不諱，然辯稱：當天係伊自己一人前往被害人己○之住處，且只有伊一人持木製球棒一支毆打己○，當時伊
    並沒有看到被告甲○○、丙○○二人，其二人並未進入己○
    住處客廳；又伊雖有以前開木製球棒一支毆打己○，惟被害
    人己○之中風、左側肢體癱瘓，應非其毆打行為所引起云云
    ；被告甲○○、丙○○二人固均坦有於九十二年四月十八日
    下午七時前往被害人己○之前開住處前，惟均矢口否認有何
    上開犯行，被告甲○○辯稱：當天係被告丙○○騎乘機車載
    其前往己○上開住處，其與被告丙○○二人都在門外觀看被
    告乙○○以球棒毆打己○，後來是被告丙○○騎乘機車載其
    一起離去，其並未進入己○之住處客廳毆打己○云云，被告
    丙○○則以：案發當日係被告甲○○到其住處要求其騎乘機
    車搭載被告甲○○前往被害人己○上開住處，然於到達己○
    住處附近時，被告甲○○就自己下車，其即騎乘機車先行離
    去，不知道被告甲○○有無進入己○住處內，亦不知被告甲○○為何要前往己○住處，其並未參與本案之犯行云云。
二、本院查：
  (一)證人庚○○於九十二年六月十一日檢察官偵查時證稱：伊確
    定被告乙○○、甲○○有打人，乙○○拿球棒打，甲○○拿
    木劍打伊等語，核與其於九十二年四月十九日警詢時所證：
    伊於案發時間在住處看電視，聽見伊二嫂戊○○呼救聲，立
    即前往現場，一踏進大門，即被一名持木刀的男子打中額頭
    ，造成撕裂傷，後來手術縫了七針；伊看見現場有三名頭戴
    安全帽男子，一名持木製棒球棍，一名持木製刀，另一名徒
    手，當時己○已被打得雙手抱頭坐在椅子上，外面有二位騎
    機車男子接應等語相符。參酌：
  (1)證人庚○○因而受有前額挫裂傷三公分，縫合手術七針，左
    小腿挫擦傷等情，有診斷証明書一紙附警詢卷可查；且證人
    於為上開證述時，業與被告甲○○、乙○○等人涉嫌對其毆
    打所涉之傷害罪嫌一案調解成立，有彰化縣員林鎮調解委員
    會調解書一紙附偵查卷可查，事理上，證人庚○○應無挾怨
    虛構被告甲○○上開情事而加以報復之可能。
  (2)證人即被害人己○之配偶戊○○於原審審理時以證人身分證
    稱：當時有三人進入伊住處客廳，被告乙○○持球棒毆打被
    害人，其他二人在旁邊；另外有二人或一人騎乘機車在外面
    等等語；其於九十二年四月二十二日警詢時證稱：伊親眼看
    見三個頭戴半罩式安全帽之男子，闖入客廳，被告乙○○持
    木製球棒，被告甲○○持木製刀，一名徒手。被害人被害後
    ，伊驚慌大喊救命，庚○○由隔壁前來查看，被敲擊至額頭
    流血等語。
  (3)被害人己○於九十二年六月十一日檢察官偵查訊問時，當庭
    指稱，係被告乙○○打伊等語。
  (4)被告乙○○於九十二年五月八日警詢時供稱：「我係與丙○○及甲○○共同進入己○住處詢問己○有關我四哥何朝興被
    打情事．．」等語；被告甲○○於同日警詢時亦供稱：「我
    係與丙○○及乙○○共同進入己○住處詢問己○有關堂四哥
    何朝興被打情事．．」等語；再於九十二年八月二十日檢察
    官偵查訊問時供稱：伊與被告丙○○均有進入被害人住處客
    廳等語。
  (5)證人何朝興於九十二年四月二十三日警詢時證稱：「糾紛後
    我就返回彰化縣員林鎮○○路○段四四六巷十八號處，當時
    我將糾紛之情事，告訴我弟弟乙○○、丙○○、甲○○及『
    阿Ｖ』『大胖』等人，他們聽完情事之後，便說一定要討回
    來」等語。
    等證據，足認：I被告三人於案發時，均已進入被害人住處
    客廳內；II外觀行為上，被害人己○係由被告乙○○以球棒
    所擊傷，被告甲○○另持木刀傷害庚○○（此部分未據起訴
    ）；III被告丙○○雖未動手毆打己○，而被告甲○○打擊之
    對象並非己○，然其二人意圖報復於前，騎乘機車攜帶木刀
    一支前往被害人己○住處尋釁，並在被告乙○○持球棒毆打
    被害人己○，被告甲○○持木刀攻擊庚○○後，仍共騎乘機
    車離去，堪認被告三人間具有傷害之犯意聯絡。至證人戊○○於原審及本院審理時證稱：庚○○係持球棒之人所擊傷，
    沒有注意是否有人持木刀云云，然查，證人於於九十二年四
    月二十二日警詢時已證稱：伊親眼看見三個頭戴半罩式安全
    帽之男子，闖入客廳，被告乙○○持木製球棒，被告甲○○
    持木製刀等語，已見前述，證人於原審審理時亦稱，事隔兩
    年且案發之時，伊看見配偶遭人毆傷，一直喊救命等語，是
    難憑此節為被告甲○○有利認定。另上開證人何朝興等人於
    審判外之陳述，被告等於本院審理時既未就其證據能力聲明
    異議，自有證據能力併予敘明。
  (二)被害人己○遭毆打後係受有左胸部鈍挫瘀傷、頸部挫裂傷、
    左肘部挫裂傷、尺骨上端冠狀突骨折、右前臂挫裂傷、腹部
    鈍傷、脾臟破裂、左顱內出血併左手左腳無力及左側肢體及
    背部多處鈍挫傷等傷害，有財團法人彰化基督教醫院（以下
    簡稱彰化基督教醫院）診斷書、童綜合醫院診斷證明書各一
    紙在卷可稽。又被害人己○於九十四年四月十八日下午七時
    許遭毆打後，先被送往張天長診所就外傷部分為診療，於返
    家後發現身體狀況有異，即於九十四年四月十九日送往彰化
    基督教醫院，於入院時發現有左側肢體無力之情形，於同年
    四月二十一日會診神經科疑為腦中風，於同年四月二十三日
    再做電腦斷層證實為腦中風，於同年四月二十五日自動出院
    轉往童綜合醫院診療等情，有彰化基督教醫院九十三年十月
    八日（９３）彰基病歷字第九三一○○二三號函及所附之病
    歷資料在卷可憑；又被害人己○之左側肢體呈無力、重癱、
    無法使用之情形，亦有員林何醫院出具之診斷證明書、童綜
    合醫院九十四年四月二十八日（９４）童醫字第○四二六號
    函文各一件在卷可稽，且依上開員林何醫院出具之診斷證明
    書及卷附之彰化基督教醫院九十四年四月二十九日九十四彰
    基病歷字第九四○四○九一號函文，均認已無法治癒；再上
    開彰化基督教醫院之函文並認為：「病患己○之腦中風，於
    入院後發現，其成因有多種可能：(1)年紀老化。(2)本身血管
    問題（如九十二年四月二十三日之血管超音波可發現病患己○的兩側頸動脈血流不佳，甚至右側內頸動脈梗塞）。(3)大
    量內出血後，血流不足致腦血液供應不良致中風。故(2)、(3)
    之間如何認定？可說不是鈍挫傷直接引發中風，但可以是間
    接誘發病患己○的中風」等情，是被害人己○係於遭毆打後
    前往彰化基督教醫院急診時始出現中風之症狀（於案發之前
    並無中風之情形），而被害人己○之年事已高並非一夕之事
    ，且其發生左側肢體癱瘓之時間與其遭被告乙○○持球棒毆
    打之時間甚為接近，期間別無其他原因攙入，又依被害人己○遭毆打後之左胸部鈍挫瘀傷、頸部挫裂傷、左肘部挫裂傷
    、尺骨上端冠狀突骨折、右前臂挫裂傷、腹部鈍傷、脾臟破
    裂、左顱內出血及左側肢體、背部多處鈍挫傷等傷勢觀之，
    實堪以造成大量內出血之情形，且確於九十二年四月二十三
    日經彰化基督教醫院以血管超音波檢查後發現有兩側頸動脈
    血流不佳，甚至有右側內頸動脈梗塞之狀況，故被害人己○
    之中風，顯非單純之年紀老化所致，而與被告乙○○等人所
    為之普通傷害行為具有連鎖之關係，自不能謂無相當因果關
    係之存在（最高法院二十年上字第一九七六號、二十四年上
    字第四七一號及二十八年上字第三二六八號判例意旨參照）
    。
  (三)被告乙○○、甲○○、丙○○並未坦認有對被害人己○重傷
    害之故意，又衡以其等並非持鋒利而立即足以造成重傷害結
    果之工具傷害被害人己○，是尚難遽認被告乙○○、甲○○
    、丙○○三人主觀上有何重傷害之故意。惟衡情被告乙○○
    、甲○○、丙○○三人均為思慮成熟之成年人，客觀上均得
    以預見被害人己○之年事已高，如同時推由正值壯年之被告
    乙○○、甲○○持質地堅硬之木製球棒、木刀加以重力毆打
    頭部、身體等處，可能會造成無力抵禦之己○受傷，並有因
    傷大量出血，因血流不足致腦血液供應不良而導致中風癱瘓
    之重傷害之結果，詎其三人竟仍基於普通傷害之犯意聯絡，
    共同傷害被害人己○，由乙○○下手實施，並致己○因傷而
    導致重傷害之結果，自均應負普通傷害致重傷之罪責。
  (四)此外，復有現場草圖各一件及照片八幀在卷可佐，綜合上述
    ，本件事證明確，被告乙○○、甲○○、丙○○三人前開犯
    行均洵堪認定。
  (五)彰化基督教醫院之上開函文認為：「病患己○之腦中風，於
    入院後發現，其成因有多種可能：(1)年紀老化。(2)本身血管
    問題（如九十二年四月二十三日之血管超音波可發現病患己○的兩側頸動脈血流不佳，甚至右側內頸動脈梗塞）。(3)大
    量內出血後，血流不足致腦血液供應不良致中風。故(2)、(3)
    之間如何認定？可說不是鈍挫傷直接引發中風，但可以是間
    接誘發病患己○的中風」等情，已見前述，選任辯護人另就
    ：在通常情形，造成腦中風之主因為何；在通常情形，
    一般無頸動脈血流不佳之人，遭受毆打是否會造成腦中風？
    倘若會，機率若干；本案病患己○「兩側頸動脈血流不佳
    ，甚至右側內頸動脈梗塞」，是否造成病患己○腦中風之主
    要原因；頸動脈血流不佳，應如何檢測始能得知？一般未
    受過醫學訓練之人，能否從病患己○之外觀得知其有「兩側
    頸動脈血流不佳，甚至右側內頸動脈梗塞」之疾病等事項，
    聲請本院向該醫院函詢，然本院就被告等之傷害行為與被害
    人所生之重傷害結果，如何有因果關係已認定如前，被告等
    對年邁之被害人以棍棒施以重手，對上開犯罪結果亦有預見
    可能亦認定如上，本件事證已明，無繼續調查必要，併予敘
    明。
三、核被告乙○○、甲○○、丙○○三人所為，均係犯刑法第二
    百七十七條第二項後段之傷害致重傷罪。按傷害致重傷罪，
    係屬結果加重罪之一種，檢察官既就其傷害罪起訴，依刑事
    訴訟法第二百六十七條規定，其效力及於全部，法院自得加
    以審判，且係犯罪事實之擴張，並不生變更檢察官起訴法條
    之問題（最高法院四十一年台上字第一一三號判例意旨參照
    ）。又被告乙○○、甲○○、丙○○與真實姓名不詳、綽號
    「阿Ｖ」「大胖」之成年男子間，有犯意聯絡與行為分擔，
    均應論以共同正犯。再被告乙○○前曾：於八十二年九月
    二十二日，因違反麻醉藥品管理條例案件，經原審法院判處
    有期徒刑七月確定；又於八十三年十月十四日因偽造文書
    案件經原審法院判處有期徒刑五月，得易科罰金確定；再
    於八十三年十月二十七日因違反肅清煙毒條例、麻醉藥品管
    理條例案件，經原審法院分別判處有期徒刑三年二月、四月
    ，並定應執行刑為有期徒刑三年四月確定，前揭、之刑
    期嗣經定應執行刑為有期徒刑三年七月確定，上開至所
    示之刑期經入監接續執行後，於八十五年一月十八日假釋付
    保護管束，上開保護管束期間已於八十七年七月二十三日屆
    滿未經撤銷而視為執行完畢，有臺灣彰化地方法院檢察署刑
    案資料查註紀錄表、臺灣高等法院被告全國前案紀錄表各一
    份在卷可考，其於五年以內再犯本件有期徒刑以上之罪，為
    累犯，應依刑法第四十七條之規定加重其刑。又，被告甲○○、丙○○二人客觀上未下手實施本件傷害被害人己○行為
    ，且本案之重傷結果與被害人之年齡老化有重大之關連，衡
    其等犯罪出於上開特殊原因，此部分所犯法重情輕，尚非不
    可引起一般之同情，爰依刑法第五十九條之規定，就被告甲○○、丙○○部分酌減其刑。
四、原審予以論罪科刑固非無見，惟原判決未考量被告甲○○、
    丙○○上開情輕法重應予酌減其刑之規定，且誤認被告丙○○未進入被害人住處客廳及被告甲○○持木刀打擊被害人等
    均尚有未洽。被告等上訴意旨，否認重傷害犯行固不足取，
    惟原判決既有上開可議之處即屬無可維持，應予撤銷改判。
    爰審酌被告乙○○、甲○○、丙○○三人之素行、犯罪之動
    機、目的、以木製球棒傷害被害人己○而致重傷之手段、參
    與犯行之程度、對被害人己○所生之損害及被告乙○○、甲○○、丙○○三人犯罪後之態度等一切情狀，分別量處被告
    等三人如主文所示之刑；復查被告丙○○前未曾受有期徒刑
    以上刑之宣告，有台灣高等法院被告全國前案紀錄表附卷可
    稽，其於本件案發時，未持任何凶器，僅在旁助勢，客觀上
    未下手實施犯罪，犯後且與被害人達成和解，經此教訓，當
    知所警惕，應無再犯之虞，本院認對被告所宣告之刑，以暫
    不執行為適當，爰併宣告緩刑四年。至被告乙○○、甲○○
    持以犯本案所用之木製球棒及木刀各一支，並未扣案，且被
    告乙○○、甲○○、丙○○均否認為其等所有，復無證據足
    認前開木製球棒及木刀各一支屬被告乙○○、甲○○、丙○○或共犯即真實姓名不詳、綽號「阿Ｖ」「大胖」之成年男
    子所有之物，且非屬違禁物，爰均不予宣告沒收之。
五、據上論結，應依刑事訴訟法第三百六十九條第一項前段、第
    三百六十四條、第二百九十九條第一項前段，刑法第二十八
    條、第二百七十七條第二項後段、第四十七條、第五十九條
    、第七十四條第一款，判決如主文。
本案經檢察官丁○○到庭執行職務。
中    華    民    國    95    年    2     月    22    日
              刑事第四庭  審判長法  官  洪  耀  宗
                                法  官  江  德  千
                                法  官  劉  登  俊
上列正本證明與原本無異。
如不服本判決應於收受送達後十日內向本院提出上訴書狀，其未
敘述上訴之理由者並得於提起上訴後十日內向本院補提理由書（
均須按他造當事人之人數附繕本）。
                                書記官  粘  銘  環
中    華    民    國    95    年    2     月    22    日
                                                      Ｒ


司法院資訊處製作；財團法人民間司法改革基金會備份。
